臺灣南投地方法院民事裁定
111年度監宣字第133號
聲  請  人  南投縣政府

法定代理人  林明溱  
代  理  人  賴錦源律師
相  對  人  馮雅嶺  

上列聲請人對於相對人聲請監護宣告事件，本院裁定如下：
    主    文
一、宣告馮雅嶺（男，民國00年0月00日出生，身分證統一編號
    ：Z000000000號）為受輔助宣告之人。
二、選定南投縣政府為受輔助宣告人馮雅嶺之輔助人。
三、程序費用由受輔助宣告人馮雅嶺負擔。
    理    由
一、聲請意旨略以：
　　聲請人為社會福利之主管機關，相對人馮雅嶺為警察退休，
    原獨居於南投縣○○市○○街0號11樓之5，於民國110年12月1日
    晚上身體突然不適而昏迷倒地，經人發現緊急送南投醫院就
    醫，嗣經該醫院診斷後，發現相對人罹患魏尼凱氏腦病變，
    意識有錯亂及腦部功能有受損之情形，經該醫院社工通報後
    ，由聲請人轄下社會及勞動處指派社工瞭解並於110年12月2
    日開立保護案件服務，嗣於110年12月24日電話聯繫發現相
    對人年65歲為養子，獨居於上億大樓套房，查其為退休員警
    ，月退俸22,938元，就醫後現可口語表達，人事時地物有些
    混亂，不知自己身在何處，其長期酗酒，罹患魏尼凱氏腦病
    變，四肢較無力，目前積極復健，行走需助行器，可自己進
    食，插尿管如廁，鼻胃管移除，其養父母皆已歿，無其他家
    庭支持等情，相對人經於南投醫院就醫及復健近2個月後，
    身體雖較復原，行走無需輔具，可口語表達，但記憶仍明顯
    混亂，人事時地物混亂之情形，且高估自我照顧能力，無病
    識感，經長照中心醫護評估，若其返家而無家庭照顧下，恐
    有生命危險，故經相對人同意後，於111年1月25日安置於佳
    尚好護理之家照顧迄今。聲請人之社工於111年4月20日電話
    聯繫到相對人之姐夫，其表明與相對人30餘年未見，關係疏
    離，且其子女均在國外，無法協助處理相對人未來照顧事宜
    。而相對人之心智缺陷，當已有不能為意思表示或受意思表
    示或不能辨識其意思表示之效果之情事，爰依法聲請准予對
    相對人為監護宣告，並選定聲請人為監護人，並指定南投縣
    政府社會及勞動處社會福利科社會工作員王孟貞為會同開具
    財產清冊之人等語。
二、按法院對於監護宣告之聲請，認為未達應受監護宣告之程度
    ，而有輔助宣告之原因者，得依聲請或依職權以裁定為輔助
    之宣告。家事事件法第174條第1項定有明文。次按，對於因
    精神障礙或其他心智缺陷，致其為意思表示或受意思表示，
    或辨識其意思表示效果之能力，顯有不足者，法院得因本人
    、配偶、四親等內之親屬、最近1年有同居事實之其他親屬
    、檢察官、主管機關或社會福利機構之聲請，為輔助之宣告
    。又受輔助宣告之人，應置輔助人。輔助人及有關輔助之職
    務，準用民法第1111條至第1111條之1規定。法院為輔助之
    宣告時，應依職權就配偶、四親等內之親屬、最近一年有同
    居事實之其他親屬、主管機關、社會福利機構或其他適當之
    人選定一人或數人為輔助人。而法院選定輔助人時，應依受
    輔助宣告之人之最佳利益，優先考量受輔助宣告之人之意見
    ，審酌一切情狀，並注意下列事項：一、受輔助宣告之人之
    身心狀態與生活及財產狀況。二、受輔助宣告之人與其配偶
    、子女或其他共同生活之人間之情感狀況。三、輔助人之職
    業、經歷、意見及其與受輔助宣告之人之利害關係。四、法
    人為輔助人時，其事業之種類與內容，法人及其代表人與受
    輔助宣告之人之利害關係。民法第15條之1第1項、第1113條
    之1、第1111條、第1111條之1亦定有明文。
三、經查，聲請人主張之事實，業據其提出個案匯總報告、聲請
    人之身分證正反面影本、戶籍資料、稅務電子閘門財產所得
    調件明細表、四親等血親之親屬系統表及其等現戶或除戶戶
    籍資料、衛生福利部南投醫院診斷證明書、同意書等件為證
    ；另本院審驗相對人之心神狀況，於鑑定人即衛生福利部草
    屯療養院黃聿斐醫師前訊問相對人，相對人對於本院之詢問
    ，關於其姓名、生日、現在所處場所、因何到場、如何到場
    等問題，固均能正確回答，惟對於詢問其有無兄弟姊妹、上
    次何時看到其姊、現住何處、何時去住現在住處等問題則未
    能正確回覆，可見其認知辨識及為意思表示之能力似有欠缺
    之可能；而經該院鑑定結果，綜合相對人之過去生活史、疾
    病史、身體檢查、精神狀態檢查與心理評估結果，認定相對
    人之臨床診斷為魏尼克氏腦病變及腎病症候群。前者因維他
    命B1缺乏導致之腦病變，主要症狀為精神狀態改變，如記憶
    力、定向感障礙、運動失調及眼外肌麻痺等，其目前主要的
    臨床表現為記憶力缺損及時間定向感障礙，其他認知功能相
    對保留，然受記憶及時間感障礙之影響，其邏輯推理受到部
    分影響，且有虛談的狀況。心理衡鑑顯示其認知功能及生活
    適應相對其教育程度及年齡有輕度退化，然魏尼克氏腦病變
    在經治療後，仍有回復之可能，因此建議相對人仍須持續接
    受治療，並定期評估其功能表現。鑑定認定相對人目前之行
    為能力受上述心智缺陷影響，其為意思表示及受意思表示或
    辨識其意思表示效果之能力，已達顯有不足之程度，但未達
    完全喪失的程度等語，此有該院111年10月18日草療精字第1
    110012219號函所附相對人之精神鑑定報告書在卷為憑。綜
    合上開精神鑑定結果及相對人接受本院訊問之情狀，本院認
    相對人之精神狀態雖有缺陷，尚非完全不能為意思表示或受
    意思表示，亦非完全不能辨識其意思表示之效果，故未達應
    受監護宣告之程度，惟其為意思表示或受意思表示，或辨識
    其意思表示效果之能力，其因魏尼克氏腦病變影響，致其認
    知功能不佳，而顯有不足之情形。從而，聲請人雖聲請對相
    對人為監護宣告，惟依相對人目前之狀況，以輔助宣告為當
    ，爰依職權為輔助宣告之諭知。
四、關於選定輔助人部分：
    本院審酌相對人並未有意定監護契約，其祖父母、父母均已
    歿，且其並無配偶及子嗣，而其尚存已成年而未逾65歲之四
    親等內血親楊淑華、劉育捷、劉育達、蔡玉芳、蔡佳和、蔡
    玉鈴、林慧君、林佩君、楊儀君等9人，經聲請人通知，均
    未就本件聲請及適任監護人、會同開具財產清冊之人之人選
    表示意見；又聲請人為受輔助宣告人現住居所地之社政主管
    機關，轄下設有社會及勞動處，長期經辦各項社會福利業務
    ，經驗豐富，並有眾多學有專精之社會工作人員執行該處之
    業務，對於受輔助宣告人得享有之福利應甚為瞭解，並可加
    以協助，且有意願擔任本件監護人，故本院應認由聲請人擔
    任受輔助宣告人之輔助人，應符合受輔助宣告人之最佳利益
    ，爰依職權選定聲請人為相對人之輔助人。
五、又聲請人雖同時提出會同開具財產清冊之人選，亦有南投縣
    政府社會及勞動處社會福利科社會工作員王孟貞出具願任會
    同開具財產清冊之人之同意書，然由民法第15條之2規定可
    知，受輔助宣告之人並未喪失行為能力，且依法並未完全剝
    奪其財產處分權。再參酌同法第1113條之1規定，並無準用
    同法第1094條、第1099條及第1099條之1、第1103條第1項之
    規定，亦即受輔助宣告人之財產，不由輔助人管理，輔助人
    對於受輔助宣告人之財產，並無規定須與經法院或主管機關
    所指定之人會同開具財產清冊。本件相對人之精神或心智狀
    況尚未達監護宣告之程度，而由本院對相對人為輔助之宣告
    ，業如前述，揆諸上開說明，本件毋庸指定會同開具財產清
    冊之人，附此敘明。
六、程序費用負擔之依據：家事事件法第177條第2項、第164條
    第2項。
中　　華　　民　　國 　111　　年　　11　　月　　1　　日
                家事法庭    法  官  黃立昌
以上正本係照原本作成。
如對本裁定抗告，須於裁定送達後10日之不變期間內，向本院提
出抗告狀，並繳納抗告費新臺幣1,000元。
中　　華　　民　　國　　111 　年　　11　　月　　8 　　日
                            書記官  洪正昌